臺灣桃園地方法院民事判決
110年度訴字第313號
原      告  邱顯坪  
            吳卉妤  
共      同
訴訟代理人  胡世光律師
被      告  余念潔  

訴訟代理人  黃碧芬律師
複代理人    莊勝榮律師
上列當事人間請求債務人異議之訴事件，本院於民國111年1月4
日言詞辯論終結，判決如下：
    主  文
被告不得執臺灣桃園地方法院九四年度執字第二一六九九號債權
憑證、臺灣桃園地方法院八九年度票字第四二○七號確定民事裁
定對原告邱顯坪為強制執行。
原告其餘之訴駁回。
訴訟費用由原告吳卉妤負擔。
    事實及理由
壹、程序事項：
    按原告於判決確定前，得撤回訴之全部或一部，但被告已為
    本案之言詞辯論者，應得其同意；訴之撤回應以書狀為之，
    但於期日，得以言詞向法院或受命法官為之，民事訴訟法第
    262條第1項、第2項分別定有明文。經查，本件原告起訴時
    原係聲明：「㈠本院109年度司執字第3445號強制執行事件（
    下稱系爭執行事件）之執行程序應予撤銷。㈡被告不得持本
    院94年度執字第21699號債權憑證（下稱系爭債權憑證）、
    本院89年度票字第4207號確定民事裁定（下稱系爭本票裁定
    ）對原告邱顯坪為強制執行。㈢被告不得持系爭債權憑證、
    本院90年度促字第2374號支付命令（下稱系爭支付命令）及
    確定證明書對原告吳卉妤為強制執行。」（見本院卷第3頁
    ）。嗣因系爭執行事件之執行程序業經終結，原告乃具狀撤
    回上開第1項聲明部分，並經被告同意（見本院卷第125至12
    6頁、第140頁），揆諸首揭規定，應予准許，合先敘明。
貳、實體事項：
一、原告主張：被告前執系爭本票裁定為執行名義，對原告邱顯
    坪為強制執行，惟於民國98年10月2日經本院以98年度司執
    字第55104號強制執行事件受理，因執行無結果而發給系爭
    債權憑證，則該本票（下稱上開本票）債權時效固自該時重
    行起算，然被告遲至於109年1月13日始再執上開債權憑證為
    執行名義，聲請對原告邱顯坪為強制執行，故該本票債權請
    求權顯已逾3年之時效期間而消滅，是原告依民法第144條第
    1項規定為時效抗辯，請求被告不得執系爭本票裁定對其強
    制執行。又被告因其與原告吳卉妤間之借貸債務，前執系爭
    支付命令為執行名義，向本院聲請對原告吳卉妤強制執行，
    於98年10月2日亦經本院因執行無結果而發給系爭債權憑證
    ，而被告前於90年1月3日向本院聲請對原告吳卉妤核發支付
    命令時，即有提及由原告邱顯坪開立上開本票換回原告吳卉
    妤原欲供清償用之支票，是自被告於收受原告邱顯坪所開立
    之上開本票後，被告對於原告吳卉妤之債權即因成立代物清
    償而消滅，自不得再向原告吳卉妤請求清償等語。並聲明：
    ㈠被告不得持系爭債權憑證、系爭本票裁定對原告邱顯坪為
    強制執行。㈡被告不得持系爭債權憑證、系爭支付命令及確
    定證明書對原告吳卉妤為強制執行。㈢訴訟費用由被告負擔
    。
二、被告則以：原告吳卉妤於87年間持支票向被告借貸200萬元
    ，嗣後無法清償，由原告邱顯坪開立上開本票換回原告吳卉
    妤原欲供清償之支票，被告未曾同意原告邱顯坪開具上開本
    票而免除吳卉妤之借貸債務，故並無成立代物清償一事，斯
    時原告邱顯坪開具本票僅係為共同擔保吳卉妤向被告借貸之
    債務，且原告邱顯坪於上開本票屆期時仍拒絕向被告清償債
    務，則原告二人對被告之借貸債務難謂已消滅，可見原告主
    張因被告於87年間收受原告邱顯坪所簽發之上開本票而成立
    代物清償，致被告對於原告吳卉妤之債權消滅等語，顯無理
    由。又原告邱顯坪於109年6月15日本院民事執行處相關人員
    入內勘查時在場，卻未否認其有積欠被告債務，顯然原告邱
    顯坪於斯時已拋棄時效利益，被告對原告邱顯坪之債權即未
    罹於時效等語，資為抗辯。並聲明：㈠原告之訴駁回。㈡訴費
    用由原告負擔。
三、兩造不爭執事項（見本院卷第115至116頁、第126頁、第142
    頁）：
㈠、被告為原告邱顯坪、吳卉妤二人之債權人。原告吳卉妤曾於8
    7年間持支票向被告借貸200萬元，嗣無法清償，由原告邱顯
    坪開立上開本票換回原告吳卉妤原欲供清償之支票，原告邱
    顯坪於上開本票屆期時仍拒絕清償債務，經被告聲請系爭本
    票裁定仍未清償。
㈡、被告曾執系爭本票裁定為執行名義，向本院對原告邱顯坪聲
    請強制執行，被告另曾執系爭支付命令為執行名義，向本院
    對原告吳卉妤聲請強制執行，均經執行無結果，由本院於94
    年8月26日核發94年執字第21699號債權憑證。
㈢、被告曾執系爭債權憑證對原告邱顯坪、吳卉妤向本院聲請強
    制執行，由本院民事執行處以98年度司執字第55104號強制
    執行事件，於98年10月2日執行無結果。
㈣、被告曾執系爭債權憑證對原告邱顯坪、原告吳卉妤向臺灣苗
    栗地方法院聲請強制執行，於99年10月1日在臺灣苗栗地方
    法院民事執行處實行分配完畢。
㈤、被告於109年1月13日曾執系爭債權憑證對原告邱顯坪、吳卉
    妤向本院聲請強制執行，由本院民事執行處以109年度司執
    字第3445號強制執行案件（即系爭執行事件）辦理，該執行
    案件業經執行終結。
四、得心證之理由：
㈠、按執行名義成立後，如有消滅或妨礙債權人請求之事由發生
    ，債務人得於強制執行程序終結前，向執行法院對債權人提
    起異議之訴。如以裁判為執行名義時，其為異議原因之事實
    發生在前訴訟言詞辯論終結後者，亦得主張之。強制執行法
    第14條第1項定有明文。次按票據上之權利，對匯票承兌人
    及本票發票人，自到期日起算；見票即付之本票，自發票日
    起算，3年間不行使，因時效而消滅；對支票發票人自發票
    日起算，1年間不行使，因時效而消滅，票據法第22條第1項
    定有明文。又消滅時效因請求、承認、起訴而中斷；開始執
    行行為或聲請強制執行，與起訴有同一效力；時效中斷者，
    自中斷之事由終止時，重行起算；因起訴而中斷之時效，自
    受確定判決，或因其他方法訴訟終結時，重行起算；經確定
    判決或其他與確定判決有同一效力之執行名義所確定之請求
    權，其原有消滅時效期間不滿5年者，因中斷而重行起算之
    時效期間為5年；時效完成後，債務人得拒絕給付，民法第1
    29條第1項及第2項第5款、第137條、第144條第1項亦分別定
    有明文。再者，民法第137條第3項延長時效期間為5年之規
    定，乃該項執行名義與確定判決有同一效力，即指實體上爭
    執業已確定者而言。本票執票人依票據法第123條規定，聲
    請法院裁定許可對發票人強制執行係屬非訟事件，此項裁定
    ，並無確定實體上法律關係存否之實質確定力，非屬與確定
    判決有同一效力之執行名義，執票人之請求權消滅時效期間
    ，並不能因取得法院許可強制執行之裁定而延長為5年（最
    高法院83年度台上字第2675號裁判意旨參照）。是本件被告
    就其所持系爭本票裁定之票據上權利，依票據法第22條第1
    項規定，其消滅時效仍為3年。
㈡、經查，被告前持原告邱顯坪所簽發之上開本票，向本院聲請
    本票裁定，經本院核發系爭本票裁定後，持系爭本票裁定暨
    確定證明書為執行名義，向本院聲請對原告邱顯坪為強制執
    行，經執行無結果，而由本院於94年8月26日核發系爭債權
    憑證。又被告執系爭債權憑證向本院聲請對原告邱顯坪為強
    制執行，經本院民事執行處以98年度司執字第55104號強制
    執行事件受理，亦於98年10月2日執行無結果。被告另執系
    爭債權憑證向臺灣苗栗地方法院聲請對原告邱顯坪、原告吳
    卉妤強制執行，於99年10月1日在臺灣苗栗地方法院民事執
    行處實行分配完畢。嗣於109年1月13日被告再執系爭債權憑
    證向本院聲請強制執行，經本院以系爭執行事件受理，該執
    行程序業經終結等情。乃兩造所不爭執，亦有系爭債權憑證
    、臺灣苗栗地方法院民事執行處99年9月8日苗院源98司執讓
    字第8693號函、本院民事執行處110年4月24日桃院祥坤109
    年度司執字第3445號函在卷可參（見本院卷第11頁、第121
    至123頁），且據本院依職權調取前揭執行卷宗核閱無訛。
    依前揭說明，於系爭本票請求權消滅時效進行期間，因被告
    曾於94年、98年、99年間陸續向本院及臺灣苗栗地方法院聲
    請強制執行而中斷，則於原告聲請系爭執行事件之強制執行
    前，系爭本票債權請求權之消滅時效，因開始執行行為、聲
    請強制執行而中斷，自應重行起算3年。然被告既遲至109年
    1月13日始向本院為系爭執行事件之聲請，顯已逾3年之時效
    期間。是被告於系爭本票債權請求權消滅時效完成後，始聲
    請對原告邱顯坪為強制執行，且復未提出其他中斷時效之事
    證，原告邱顯坪為時效抗辯而主張被告不得持系爭債權憑證
    、系爭本票裁定對原告邱顯坪為強制執行等語，即屬有據。
㈢、至被告雖辯稱：原告邱顯坪於109年6月15日本院民事執行處
    相關人員就系爭執行事件之勘查時在場，並未否認其有積欠
    被告債務，顯然已拋棄時效利益云云。惟按民法第129條第1
    項第2款所謂之承認，為認識他方請求權存在之觀念表示，
    因債務人一方行為而成立，此與民法第144條第2項後段所謂
    之承認，須以契約為之者，性質迥不相同，債務人於時效完
    成後所為之承認，固無中斷時效之可言，然既明知時效完成
    之事實而仍為承認行為，自屬拋棄時效利益之默示意思表示
    ，且時效完成之利益，一經拋棄，即恢復時效完成前狀態，
    債務人不得再以時效業經完成拒絕給付。而所謂默示之意思
    表示，係指依表意人之舉動或其他情事，足以間接推知其效
    果意思者而言，若單純之沈默，則除有特別情事外，依社會
    觀念可認為一定意思表示者，不得謂為默示之意思表示（最
    高法院107年度台上字第1786號判決意旨參照）。是以，債
    務人於時效完成後對於債務所為之承認，必須債務人為承認
    時明知時效完成，而仍為承認債務之表示，始可認為其有拋
    棄時效利益之默示意思表示，若債務人不知時效完成，對於
    其得享受時效利益之事實尚無所悉，其所為之承認，自無從
    推認有默示拋棄時效利益之意（最高法院50上字第2868號、
    95年度台上字第887號號判決意旨參照）。則本件被告雖以
    原告邱顯坪於本院執行處相關人員於執行程序中進行勘查時
    ，未有否認債務之存在，逕予推認原告邱顯坪有拋棄時效利
    益之意云云，然原告邱顯坪僅係單純對執行行為無異議，且
    被告未提出任何事證據資以證明原告於斯時即有「明知時效
    已完成」之事實，復無相關證據得以推認原告邱顯坪有何拋
    棄時效利益之默示意思表示，是被告此部分之抗辯，顯無足
    採。
㈣、原告另主張吳卉妤前於87年間持支票向被告借貸200萬元，嗣
    後無法清償，遂由原告邱顯坪開立上開本票換回原告吳卉妤
    原欲供清償之支票，是自被告於收受原告邱顯坪所開立之上
    開本票後，被告對於原告吳卉妤之債權即因成立代物清償而
    消滅，自不得再向原告吳卉妤請求清償云云。經被告抗辯：
    被告未曾同意原告邱顯坪開立上開本票而免除原告吳卉妤之
    借貸債務，故並無成立代物清償一事，斯時原告邱顯坪開具
    本票僅係為共同擔保吳卉妤向被告借貸之債務，且原告邱顯
    坪於本票屆期時仍拒絕向被告清償債務，則原告二人對被告
    之借貸債務難謂已消滅等語。按債權人受領他種給付，以代
    原定之給付者，其債之關係消滅，民法第319條定有明文。
    因清償債務而對於債權人負擔新債務者，除當事人另有意思
    表示外，若新債務不履行時，其舊債務仍不消滅，同法第32
    0條規定亦明。而民法第319條規定之代物清償係一種消滅債
    之方法，故債權人與債務人間授受他種給付時，均須有以他
    種給付代原定給付之合意，代物清償始能認為成立（最高法
    院52年度台上字第3696號判決意旨參照）。查，原告吳卉妤
    前於87年間持支票向被告借貸200萬元，嗣原告邱顯坪開立
    一同額本票交付予被告一節，固為兩造所不爭執，並有原告
    所提出被告前於90年1月3日向本院聲請對原告吳卉妤核發系
    爭支付命令之民事聲請狀影本在卷可查（見本院卷第19至21
    頁）。惟原告僅空言泛稱原告與被告間有以上開本票代替原
    告吳卉妤對被告所負債務之合意，而成立代物清償云云，並
    未提出任何事證以實其說，尚難僅以原告邱顯坪將上開本票
    交付予被告之事實，即認兩造間有成立代物清償之合意，是
    原告此部分主張，洵不可採。況，縱兩造間果有成立代物清
    償之合意存在，而以原告邱顯坪所開立之上開本票代替原告
    吳卉妤對被告所負之債務，然原告邱顯坪迄今亦未向被告清
    償上開本票之票款，既為兩造所無異詞，依前揭說明，新債
    務不履行時，其舊債務仍不消滅，準此，即難謂原告吳卉妤
    對被告所負之債務業已消滅，是原告吳卉妤主張被告不得持
    系爭債權憑證、系爭支付命令及確定證明書對原告吳卉妤為
    強制執行云云，應屬無據。
五、綜上所述，原告請求被告不得持本院94年度執字第21699號
    債權憑證、本院89年度票字第4207號民事裁定對原告邱顯坪
    為強制執行，為有理由，應予准許；逾此範圍之請求，則無
    理由，應予駁回。
六、本件事證已臻明確，兩造其餘攻擊防禦方法及所提之證據，
    經本院審酌後，認與判決之結果不生影響，爰不逐一論列，
    併予敘明。
七、據上論結，原告之訴為一部有理由，一部無理由，依民事訴
    訟法第79條，判決如主文。　　
中　　華　　民　　國　　111 　年　　1 　　月　　19　　日
                  民事第三庭    法　官　張世聰
正本係照原本作成。
如對本判決上訴，須於判決送達後20日內向本院提出上訴狀（須
按他造當事人之人數附繕本）。如委任律師提起上訴者，應一併
繳納上訴審裁判費。 
中　　華　　民　　國　　111 　年　　1 　　月　　20　　日
                                書記官  顏崇衛